臺灣臺北地方法院民事裁定
111年度消債職聲免字第33號
聲  請  人  
即  債務人  郭榮欽  

代  理  人  謝政剛律師（法扶律師）
相  對  人  
即  債權人  國泰世華商業銀行股份有限公司

法定代理人  郭明鑑  
代  理  人  蔡政宏  
相  對  人  
即  債權人  板信商業銀行股份有限公司

法定代理人  張明道  
相  對  人  
即  債權人  第一金融資產管理股份有限公司

法定代理人  施志調  


上列當事人間聲請消費者債務清理事件，本院裁定如下：
    主  文
債務人郭榮欽不予免責。
    理  由
一、按法院為終止或終結清算程序之裁定確定後，除別有規定外
    ，應以裁定免除債務人之債務；法院裁定開始清算程序後，
    債務人有薪資、執行業務所得或其他固定收入，扣除自己及
    依法應受其扶養者所必要生活費用之數額後仍有餘額，而普
    通債權人之分配總額低於債務人聲請清算前2年間，可處分
    所得扣除自己及依法應受其扶養者所必要生活費用之數額者
    ，法院應為不免責之裁定。但債務人證明經普通債權人全體
    同意者，不在此限；債務人有下列各款情形之一者，法院應
    為不免責之裁定，但債務人證明經普通債權人全體同意者，
    不在此限：「一、於七年內曾依破產法或本條例規定受免責
    。二、故意隱匿、毀損應屬清算財團之財產，或為其他不利
    於債權人之處分，致債權人受有損害。三、捏造債務或承認
    不真實之債務。四、聲請清算前二年內，因消費奢侈商品或
    服務、賭博或其他投機行為，所負債務之總額逾聲請清算時
    無擔保及無優先權債務之半數，而生開始清算之原因。五、
    於清算聲請前一年內，已有清算之原因，而隱瞞其事實，使
    他人與之為交易致生損害。六、明知已有清算原因之事實，
    非基於本人之義務，而以特別利於債權人中之一人或數人為
    目的，提供擔保或消滅債務。七、隱匿、毀棄、偽造或變造
    帳簿或其他會計文件之全部或一部，致其財產之狀況不真確
    。八、故意於財產及收入狀況說明書為不實之記載，或有其
    他故意違反本條例所定義務之行為，致債權人受有損害，或
    重大延滯程序。」債務人有前條各款事由，情節輕微，法院
    審酌普通債權人全體受償情形及其他一切情狀，認為適當者
    ，得為免責之裁定，消費者債務清理條例（下稱消債條例）
    第132條、第133條、第134條及第135條分別定有明文。又消
    債條例之立法目的，在於使陷於經濟上困境之消費者，得分
    別情形依該條例所定重建型債務清理程序（更生）或清算型
    債務清理程序（清算）清理債務，藉以妥適調整其與債權人
    及其他利害關係人之權利義務關係，保障債權人之公平受償
    ，並謀求消費者經濟生活之更生機會，從而健全社會經濟發
    展；消費者依清算程序清理債務，於程序終止或終結後，為
    使其在經濟上得以復甦，以保障其生存權，除另有上述消債
    條例第133條、第134條所規定不予免責之情形外，就債務人
    未清償之債務原則上採免責主義（消債條例第1條、第132條
    立法目的參照）。
二、債務人前於民國108年9月9日向臺灣士林地方法院聲請前置
    調解，嗣調解不成立，債務人聲請更生，經臺灣士林地方法
    院移送至本院。本院以110年度消債更字第2號裁定（下稱更
    生裁定）自110年1月14日下午4時起開始更生程序，並由本
    院司法事務官以110年度司執消債更字第16號受理進行更生
    程序，依債務人未依限補正財產及收入狀況報告書、更生方
    案等事項，致更生程序無法繼續進行，本院以110年度消債
    清字第51號裁定（下稱清算裁定）自110年5月14日下午4時
    起開始清算程序，並由本院司法事務官以110年度司執消債
    清字第46號受理進行清算程序，於111年3月16日裁定終止清
    算程序，並業已確定；本院所為終止清算程序之裁定既已確
    定，依首揭消債條例規定，法院應審酌債務人是否有消債條
    例第133條、第134條所定應為不免責裁定之情形。
三、本院依消債條例第136條規定，通知全體債權人及債務人於1
    11年5月25日下午2時45分到場就債務人免責與否陳述意見，
    惟除債務人到場外，債權人均未到場，據債務人到場及債務
    人、債權人所提書狀分別陳述意見如下：
　㈠債務人陳述略以：未注意到法院的通知，故未具狀，會再聯
    繫律師，目前都是跟家裡要錢來支付三餐。　　
　㈡相對人即債權人國泰世華商業銀行股份有限公司：不同意債
    務人免責。請本院調查債務人之收入，因全體普通債權人於
    清算程序中未受償，倘若受償金額低於聲請前2年處分所得
    之餘額，即應依消債條例第133條規定予以不免責。
　㈢相對人即債權人板信商業銀行股份有限公司：未到庭亦未具
    狀表示意見。
　㈣相對人即債權人第一金融資產管理股份有限公司：不同意債
    務人免責。請本院依職權審酌債務人有無消債條例第133條
    、第134條不免責事由。
四、債務人無消債條例第133條所定不免責事由：　　
  ㈠按法院裁定開始更生程序後，債務人免責前，法院裁定開始
    清算程序，其已進行之更生程序，適於清算程序者，作為清
    算程序之一部；其更生聲請視為清算聲請，消債條例第78條
    第1項定有明文。由其文義可知，在適於清算程序之情形下
    ，清算程序之始點，得提前至裁定開始更生時。更生程序係
    重建型債務清理程序，為保障普通債權人於更生程序之受償
    額，依消債條例第64條第2項第3款規定，若無擔保及無優先
    權債權受償總額，顯低於法院裁定開始更生程序時，依清算
    程序所得受償之總額，法院不得認可更生方案。此即清算價
    值保障原則，保障債權人不至受比依清算程序受償更不利之
    地位。基此，債務人於裁定開始更生程序時，係有薪資固定
    收入，若債務人係聲請清算而開始清算程序，依消債條例第
    133條規定可能受不免責之裁定，需繼續清償債務達消債條
    例第141條規定數額後，始得再聲請裁定免責。惟於更生轉
    換清算程序之情形，若認定債務人有無薪資等固定收入之時
    點，不得提前至裁定開始更生程序時，債務人因此而受免責
    裁定，債權人將遭受較債務人依清算程序受償更不利之結果
    ，有違清算價值保障原則（臺灣高等法院暨所屬法院98年法
    律座談會民事類提案第40號研討結果參照）。準此，為貫徹
    消債條例第133條避免債務人濫用清算程序以獲免責，並敦
    促有清償能力者，利用薪資等固定收入清償債務而受免責，
    以保障債權人可受最低清償之立法目的，債務人於更生轉清
    算程序之情形，認定有無薪資等固定收入之時點應提前至裁
    定開始更生程序之時。揆諸前揭說明，自應以本院裁定債務
    人開始更生時（即110年1月14日）起至裁定免責前之期間，
    綜合考量認定債務人有無薪資、執行業務所得或其他固定收
    入，扣除自己及依法應受其扶養者所必要生活費用之數額後
    仍有餘額，且普通債權人之分配總額低於債務人聲請更生前
    2年間（即自106年9月10日起至108年9月9日止），可處分所
    得扣除自己及依法應受其扶養者必要生活費用之餘額，判斷
    債務人有無清償能力，及有無濫用清算程序之情節，而決定
    應否為債務人不免責之裁定。
　㈡債務人有消債條例第133條前段情形：
　⒈債務人自開始更生（110年1月14日）迄今之固定收入：
　　依債務人110年度稅務電子閘門財產所得調件明細表（見本
    院卷第39頁）所載，債務人於該年度自尖兵資訊股份有限公
    司（下稱尖兵公司）領有薪資所得30萬元。又債務人每月領
    有國民年金保險老年年金（下稱國民年金）40元，此有勞動
    部勞工保險局109年2月14日保普生字第10913004610號函1份
    在卷可佐（見更生裁定卷第59頁）。是本院即以其平均月薪
    2萬5000元加計國民年金每月40元，做為計算債務人固定收
    入之基礎，債務人自開始更生迄今之固定收入為42萬5680元
    （計算式：〈2萬5000元＋40元〉×17月＝42萬5680元）。
　⒉債務人自開始更生（110年1月14日）迄今之必要生活費用（
    包括個人必要生活費用及扶養費）：　　
　　債務人前於聲請更生時主張其每月個人必要生活費用包括：
    膳食費1萬5000元、房屋租金5950元、健保費750元、水費35
    0元、電費700元、瓦斯費350元、其他費用500元，共計2萬3
    600元，另主張需支出其母郭○滿之扶養費每月6000元。依更
    生裁定審酌結果，除膳食費、健保費、水費、電費、瓦斯費
    、郭○滿之扶養費分別酌減至每月9000元、749元、200元、5
    00元、250元、3515元，其餘項目皆依債務人主張之數額列
    計。是債務人自開始更生迄今之個人必要生活費用與扶養費
    支出共計為35萬1458元（計算式：〈膳食費8500元＋房屋租金
    5960元＋健保費749元＋水費200元＋電費500元＋瓦斯費250元＋
    其他費用500元＋扶養費3515元〉×17月＝35萬1458元）。
　⒊故而，以債務人於法院裁定開始更生程序迄今之固定收入42
    萬5680元，扣除個人必要生活費用及扶養費支出共計35萬14
    58元後，仍有餘額7萬4222元（計算式：42萬5680元－35萬14
    58元＝7萬4222元），而有消債條例第133條前段情形，應續
    予論究有無消債條例第133條後段之情形。
　㈢債務人無消債條例第133條後段情形：
　⒈債務人於聲請更生前2年間（自106年9月10日起至108年9月9
    日止）可處分所得：
　　債務人於聲請更生時主張因96年8月2日尖兵公司董事會決議
    ，執行業務董事不支領報酬，導致伊無任何收入，只能打零
    工度日，收入不固定等情，業據債務人提出尖兵公司96年8
    月2日董事會會議紀錄1份佐證（見更生裁定卷第197、199頁
    ）。經本院函詢訴外人即該次會議之列席人員周福珊律師，
    上開董事會會議會議紀錄之真實性，經周福珊律師陳報確有
    該次會議暨紀錄，會議記錄上簽名亦為真正，有周福珊律師
    109年9月18日民事陳報狀1份在卷可考（見更生裁定卷第255
    頁），且依債務人之104至107年度綜合所得稅各類所得資料
    清單（見更生裁定卷第205-211頁）所示，債務人除106年度
    自尖兵公司領有薪資所得12萬元外，其餘年度債務人均無所
    得，堪信債務人上開主張屬實。債務人復陳稱自108年7月公
    司改組，伊獲承接外包電腦設備維護工作，始有每月4萬200
    0元之收入，並提出尖兵公司108年10月4日出具之證明書、1
    08年度綜合所得稅各類所得資料清單各1份、支出證明單3份
    為證（見調解卷第19、20頁、更生裁定卷第203頁），堪信
    屬實。又債務人自107年8月起迄今，每月領取國民年金40元
    ，有勞動部勞工保險局109年2月14日保普生字第1091300461
    0號函1份在卷可佐（見更生裁定卷第59頁）。是債務人於更
    生聲請前2年間之可處分所得共計為12萬4520元（計算式：1
    2萬元×〈4月÷12月〉＋4萬2000元×2月＋40元×13月＝12萬4520元
    ）。
　⒉債務人於聲請更生前2年間（自106年9月10日起至108年9月9
    日止）必要生活費用（包括個人必要生活費用及扶養費）：
　　債務人每月個人必要生活費用為1萬7159元，業經本院認定
    如前。又依更生裁定認定，債務人於聲請更生前2年間應分
    擔郭○滿扶養費總計為7萬5873元。是債務人於本件更生聲請
    前2年之個人必要生活費用及扶養費支出總計為48萬7689元
    （計算式：1萬7159元×24月＋7萬5873元＝48萬7689元）。
　⒊是以債務人自聲請更生前2年間之可處分所得12萬4520元，扣
    除自己及依法應受其扶養者所必要生活費用48萬7689元後，
    已無餘額，債務人無消債條例第133條後段情形。從而，本
    件債務人並無消債條例第133條所規定之不免責事由存在。
五、債務人有消債條例第134條第8款不免責事由：
  ㈠按債務人故意於財產狀況、收入說明書為不實之記載，或有
    違反消債條例第9條第2項到場義務、第41條出席及答覆義務
    、第81條第1項提出財產狀況及收入說明書及債權人、債務
    人清冊義務、第82條第1項報告義務、第89條生活儉樸及住
    居限制義務、第101條提出清算財團書面資料義務、第102條
    第1項移交簿冊、文件及一切財產義務、第103條第1項答覆
    義務、第136條第2項協力調查義務等，勢必影響清算程序之
    進行，為使債務人盡其法定義務，俾清算程序順利進行，亦
    不宜使債務人免責，此觀消債條例第134條第8款立法理由甚
    明。又債務人提出財產及收入狀況說明書，依據消債條例第
    43條第1項及第81條第1項規定，不僅係債務人聲請更生及清
    算時之義務，及作為法院判斷債務人是否具備更生及清算原
    因，且依消債條例第64條第1項前段規定，亦係法院衡量債
    務人所提更生方案是否已盡力清償，而應以裁定認可其更生
    方案之準據；復涉及債務人償債能力之債務人債權債務關係
    、財產及收入與支出狀況等重要因素，多為其私人領域之事
    ，未必均能經法院或債權人調查而得悉，乃有賴債務人據實
    陳報；是以，債務人之協力及真實義務，係本條例之重要原
    則，債務人於本條例各階段程序中，如違反此項義務，或即
    認其無清理債務誠意，法院應不准其續行相關程序以清理債
    務，甚至可能觸犯刑事責任。
  ㈡本院司法事務官前於110年2月20日公告債權表並以北院忠110
    司執消債更恩字第16號函命債務人於文到10日內提出財產及
    收入狀況報告書、更生方案及其他應補正事項（見司執消債
    更字卷第127頁），該函文及債權表業於110年2月24日送達
    債務人之代理人，有債權表、上開函文及送達證書在卷可稽
    （見司執消債更卷第55、59-63、65頁）。惟債務人並未依
    限提出，本院復於110年4月23日電詢債務人及其代理人為何
    未遵期補正，撥打債務人本人電話無人接聽；而債務人之代
    理人謝政剛律師則稱：跟債務人要資料，債務人未給等語，
    此有公務電話紀錄在卷可稽（見司執消債更卷第74頁）。債
    務人應依法院命令協力說明其財產收支狀況，並提出更生方
    案，此為消債條例第9條第2項、第53條第1項所明定，自屬
    消債條例所定債務人應踐行之義務，查債務人既已收受函文
    ，即應遵循司法事務官之指示，提出「財產及收入狀況報告
    書、更生方案」，債務人既已委任律師為其代理人，補正應
    無困難。債務人既聲請更生，以清理債務，本應以更生之誠
    意，協助法院進行更生程序，除應配合提出相關收支之證明
    文件供本院審酌外，並應依限提出更生方案，然其經合法通
    知後未提出財產及收入狀況報告書、更生方案，顯已致更生
    程序無法繼續進行，則其違反消債條例第9條第2項、第53條
    第1項所規定之協力義務，難認無故意可言。又觀諸債務人
    稅務電子閘門財產所得調件明細表（見本院卷第39頁）可知
    ，債務人於110年2月間收受司法事務官函文時仍有固定收入
    ，並無不能提出財產及收入狀況報告書、更生方案之情形，
    堪認債務人並無積極解決債務之態度與誠意，顯係故意違反
    依限提出財產及收入狀況報告書、更生方案之義務，情節重
    大，致更生程序無從繼續進行，而由本院裁定開始清算程序
    ，若准其免責，實與消費者債務清理條例之立法係為妥適調
    整債務人與債權人及其他利害關係人之權利義務關係，保障
    債權人之公平受償，並謀求消費者經濟生活之更生機會，從
    而健全社會經濟發展之立法目的嚴重相悖。是債務人逾期未
    提出本院所命應補正之財產及收入狀況報告書、更生方案，
    致更生程序無法繼續進行，符合消債條例第56條第2款規定
    之情事，應認債務人已有消債條例第134條第8款後段「有其
    他故意違反本條例所定義務之行為」之不免責事由，且依其
    情節難認輕微，而無消債條例第135條規定之適用，應不予
    免責。
六、綜上所述，債務人有消債條例第134條第8款之不免責事由，
    然無消債條例第135條之適用，復未經普通債權人全體同意
    免責，揆諸首揭規定，本件債務人應不免責。至法院為不免
    責之裁定確定後，債務人繼續清償債務如附表所示，致各普
    通債權人受償額均達其債權額之20％以上者，依消債條例第1
    42條之規定，可再行聲請法院裁定免責，附此敘明。
七、爰裁定如主文。
中　　華　　民　　國　　111 　年　　6 　　月　　23　　日
                  民事第二庭    法　官　李子寧
以上正本係照原本作成。
如不服本裁定應於送達後10日內向本院提出抗告狀，並繳納抗告
費新臺幣1,000元。
中　　華　　民　　國　　111 　年　　6 　　月　　23　　日
　　　　　　　　　              書記官  黃幸雪